【裁判字號】    92,上訴,180
【裁判日期】    920506
【裁判案由】    偽造文書等
【裁判全文】
臺灣高等法院臺中分院刑事判決                    九十二年度上訴字第一八○號
    上  訴  人
    即  被  告  丁○○
    上  訴  人
    即  被  告  甲○○
    共      同
    選任辯護人  江雅萍律師
右上訴人因偽造文書等案件，不服臺灣台中地方法院九十一年度訴字第二三七四號中
華民國九十一年十二月十日第一審判決（起訴案號：臺灣台中地方法院檢察署九十年
度偵字第一八三七三號），提起上訴，本院判決如左：
      主  文
原判決撤銷。
丁○○、甲○○均無罪。
      理  由
一、公訴意旨略以：被告丁○○、甲○○二人係夫妻，其等二人於民國九十年三月七
    日與乙○○簽訂不動產買賣契約書，將被告甲○○所有坐落於台中市○○區○○
    段五十一之三地號上建物即門牌號碼台中市○○區○○路一段五十七號七樓之二
    之房屋出售於乙○○之妻戊○○，雙方約定價金新台幣（下同）一百七十五萬元
    ，並約定登記日前之房屋稅、地價稅、水電費、天然瓦斯費、「管理費」、電話
    費等均由乙方即出賣人甲○○負擔，乙○○遂保留五萬元之尾款交予仲介人己○○保管，俟上開費用付清後再行給付，不意被告丁○○、甲○○二人竟共同基於
    意圖為自己不法所有之犯意聯絡，謀議共同詐取前開五萬元尾款，乃先於同年三
    月二十日在台中市○○路○段五十七號五樓之二曾太平之住處，偽造博士家管理
    費欠繳資料，並在該文書上偽造自八十九年一月份起至九十年三月底止之戶號５
    ７－７－２甲○○之管理費２７６４５元收訖字樣，並於九十年四月九日當天在
    上址房屋內點交時，由丁○○在該文書上記載附錄：新用戶由四月份起繳費等字
    樣後，並將影印本（原本未扣案）持以交付乙○○而行使之，藉以向乙○○佯稱
    其自八十九年一月份起至九十年三月底止之管理費均業已繳納完畢，用以取信於
    乙○○，使乙○○不疑有他，將尾款五萬元交付予丁○○，因認被告丁○○、甲○○二人共同涉犯刑法第二百十六條、第二百十條行使偽造私文書、同法第三百
    三十九條第一項詐欺取財之罪嫌云云。
二、按犯罪事實應依證據認定之，無證據不得推定其犯罪事實，又不能證明被告犯罪
    或其行為不罰者，應諭知無罪之判決，刑事訴訟法第一百五十四條及第三百零一
    條第一項分別定有明文。又認定犯罪事實，所憑之證據，雖不以直接證據為限，
    間接證據亦包括在內，然無論直接或間接證據，其為訴訟上之證明，須於通常一
    般之人均不致於有所懷疑，而得確信其為真實之程度者，始得據之為有罪之認定
    ，倘其證明尚未達到此一程度，而有合理性懷疑之存在時，即無從為有罪之認定
    ，根據「罪證有疑，利於被告」之證據法則，即不得遽為不利於被告之認定（參
    最高法院著有七十六年臺上字第四九八六號判例）；再按犯罪事實之認定，應憑
    真實之證據，倘證據是否真實尚欠明顯，自難以擬制推測之方法，為其判斷之基
    礎，而認定犯罪事實之證據係指足以認定被告確有犯罪行為之積極證據而言，該
    項證據自須適合於被告犯罪事實之認定，始得採為斷罪資料（參最高法院五十三
    年臺上字第六五六號、二十九年上字第三一○五號判例）。
三、本件公訴人認被告丁○○、甲○○二人共同涉犯上開行使偽造私文書、詐欺取財
    等犯行，無非係以告訴代理人乙○○之指訴，證人即本件代書丙○○及仲介本件
    房屋買賣之己○○、博士家社區總幹事曾太平等人之證述，並有買賣契約書、付
    款辦法、博士家管理費欠繳資料、管理費欠繳明細，存證信函及博士家管理委員
    會收費收據等在卷可憑，為其主要之論據。然訊據被告二人堅決否認有何公訴人
    所指之上開犯行，被告丁○○辯稱：伊與甲○○簽完約之後，代書稱伊與甲○○
    必須提出五萬元做為保留款，繳費單是徐秋妹核算之管理費，徐秋妹係第三屆之
    財務委員，「２７６４５元收訖」字樣則係伊蓋的，伊係管委會前任管理委員，
    伊雖無權製作繳費單，但該繳費單是徐秋妹叫伊這麼做的，且管理費已於八十七
    年三月二十六日預繳五萬二千元，如管理費未繳亦係其與管委會間之問題，與告
    訴人無關，伊並無詐騙之意思等語；被告甲○○則辯稱：伊僅在簽約當日有到場
    ，伊從十萬元簽約金裡面再拿五萬元保留款給己○○，此五萬元是伊交給己○○
    ，之後伊均委由被告丁○○處理，當時伊確曾向乙○○表示要負責過戶前之管理
    費，且之前曾預繳五萬二千元，然因丁○○曾擔任第一任之財務委員，管委會要
    把之前之修繕費從預繳之管理費中扣除，而該份管理費收訖之資料係丁○○提出
  的，而如管理費未繳亦係伊與管委會間之問題，亦係由管委會來追訴，與告訴人
    無關，伊產權很清楚的交給對方，從頭到尾伊都沒有介入，伊沒有詐欺與偽造文
    書等語。
四、本院查：
（一）被告甲○○、丁○○夫妻係博士家社區之起造人，並曾自任主委，且在該處社
      區有四戶房屋，除其中一戶售予告訴人戊○○外，自己留有三戶，交屋至今已
      五、六年，惟其等從未繳過管理費，其等其餘三戶均出租給他人，管理費由租
      戶繳納，然三戶均已被查封，而售予告訴人戊○○那戶，之前尚欠二萬七千六
      百四十五元，而其等拿給乙○○之蓋有「２７６４５元收訖」字樣之繳納管理
      費證明內容，係屬不實，因如已繳納管理費，博士家社區有繳納收據等情，業
      據告訴代理人乙○○指訴甚詳，並據證人即博士家社區總幹事曾太平及徐秋妹
      或於偵查，或於原審審理時到庭證述在卷（見九十年度偵字第一八三七三號偵
      查卷第七十三頁、原審卷第六十八至七十二頁），且有真正之博士家管理委員
      會收費單收據二份附卷可稽，而經核本件前開不實之繳費單與該卷附之真正之
      博士家管理委員會收費單收據二份（見同上偵查卷第七十八頁），亦顯不相同
      。至被告二人雖另提出其等曾繳納五萬二千元之收據，惟該二份收據分別係八
      十六年及八十七年間所出據，而被告二人所積欠之管理費，則係自八十九年一
      月份起至九十年三月底止之管理費，亦有９０．１０．２５及９１．５．２０
      分別製作之博士家欠繳明細在卷可憑，足認該前所繳納之五萬二千元之款項，
      應與本案毫無關連。是該博士家管理費欠繳資料影本上自八十九年一月份至九
      十年三月底之戶號５７－７－２甲○○之管理費「２７６４５元收訖」字樣內
      容確屬不實，至堪認定，被告等所辯：上開管理費確已預繳清楚云云，自均不
      足採信。惟按刑法第二百十條之偽造私文書罪，以無製作權人而捏造他人名義
      製作該文書為其構成要件，申言之，如未假冒他人名義製作不實之文書，縱其
      所製作之文書內容虛偽不實，亦難該當偽造私文書之罪嫌（參最高法院三十一
      年度上字第二一二四號判例、八十九年度台上字第二二七八號判決）。查觀諸
      本件卷附被告丁○○製作該已繳納管理費內容不實資料之際，其並未同時在其
      上擅自捏造書立或蓋有任何博士家社區管理委員會或其他個人之名義（見同上
      偵查卷第三十一頁），則依上開判例、判決意旨說明，被告等所為，自仍與刑
      法上偽造私文書罪，必須係「冒用他人名義」而製作之構成要件不相當。因之
      ，被告等嗣將該資料持之行使，自亦無何行使偽造私文書可言。是本件被告等
      被訴行使偽造私文書之罪嫌，應有未足。
（二）又觀告訴人戊○○與被告甲○○於九十年三月七日所簽訂之買賣契約書第一條
      、第十條之約定，其買賣總價金為一百七十五萬元，付款方式分二次，簽約當
      日給十萬元，餘款即原設定抵押借款一百六十五萬元由告訴人代為清償，自價
      款中扣抵之，並無任何保留尾款於交屋時始給付之約定，亦有該買賣契約書附
      卷可憑（見同上偵查卷第二十五至三十頁）。另系爭由本件房屋仲介人即己○○保管之五萬元，係依照上開卷附買賣契約書上第十三條特約條款之約定，即
      「乙方（指被告甲○○）簽約後應交付保留款新台幣五萬元於介紹人（指己○○）於交屋無誤時交還。己○○90˙3月7日收迄」，亦明白載明係由出賣人即
      被告甲○○所交付己○○保管無誤，而之所以保留該五萬元，係因買受人即告
      訴人戊○○擔心辦理過戶過程當中，出賣人即被告甲○○就過戶登記前之一些
      相關費用未付，會造成其困擾，是買受人即告訴人戊○○乃要求出賣人即被告
      甲○○，應從所取得之十萬元訂金中，拿出其中五萬元交予己○○保管等情，
      亦據證人己○○、丙○○於本院調查時到庭證述在卷，證人己○○證稱：（問
      ）本件是否你仲介買賣？（答）是。買賣情形如契約書所載。（問）付款方式
      ？（答）訂金十萬，總價金一百七十五萬，尾款一百六十五萬，買受人以銀行
      貸款一百四十萬及另付現金二十五萬給原貸款銀行。（問）當時為何留五萬元
      交給你？（答）怕過戶前應負管理費水電等費用未付，會有問題，所以從訂金
      十萬中拿五萬元讓我保管。（問）當時五萬元即（依）契約書特約條款第十三
      款所載交給你？（答）對。（問）契約書特約條款第十三款所載「乙方」是否
      即出賣人（指被告甲○○）？（答）當初代書寫的是保留款五萬處理出賣人過
      戶前積欠的費用，不是尾款。（問）你以前於原審證述五萬元是尾款有何意見
      ？（答）五萬元是要處理被告過戶前相關費用，至於五萬元是保留款或尾款，
      個人認知不同等語。另證人丙○○亦證稱：（問）你是否辦理（本件）代書業
      務？（答）是，簽約、辦理交屋我都有在場。（問）當時為何交五萬元在證人
      己○○那裡？（答）當時雖有約定過戶前後相關費用由何人處理，但買受人怕
      買賣過程有瑕疵，所以她交付訂金十萬給出賣人後，要求出賣人拿出五萬元，
      處理出賣人應付的相關費用，以免一些不必要的困擾，所以出賣人才交出五萬
      元給仲介人己○○，五萬元不是尾款，應是保留款的性質，即契約書第十三款
      所載。（問）你以前為何於原審證述五萬元是尾款？（答）性質上是保留款，
      是出賣人應買受人要求從訂金中拿五萬元交己○○處理等詞（以上二人證述均
      見本院九十二年三月三十一日調查訊問筆錄），參以告訴人於九十年六月十二
      日提出之告訴狀中，並未提到有何保留五萬元尾款交予仲介人己○○保管之事
      實，而告訴代理人乙○○於第一次檢察官偵訊時，亦供稱：本件款項於九十年
      三月七日簽約時有付十萬元，其他部分除貸款一百四十萬元外，還有二十五萬
      元於四月九日之前支付的（見同上偵查卷第四十頁），亦未供稱有何「尾款五
      萬元」之事；另再觀告訴人所提出之結算單上（見同上偵查卷第三十二頁）第
      一項尾款明白記載為「○」，且結算結果係賣方應付款367元 ，並無告訴人所
      指稱之尾款五萬元，且於結算後交付之事實存在，更足徵並無所謂尾款五萬元
      之情事。綜上所述，該五萬元既係自被告甲○○所取得之十萬元訂金中取出交
      予己○○保管，該五萬元自屬被告甲○○所有無誤，而非屬告訴人戊○○所有
      之尾款甚明，是證人己○○、丙○○於原審所證稱、告訴人其後改稱：該五萬
      元係屬尾款云云，顯與上開事證有所不符，自均不足採信。
（三）按詐欺取財罪之成立，必須以加害者有不法而取得財物之意思，實施詐欺行為
      ，被害者因此行為，致表意有所錯誤，而其結果為財產上之處分，受有損害，
      若所取得之財物，不由於被害者交付之決意，不得認為本罪之完成（參最高法
      院十九年上字第一六九九號判例）。查被告等其後雖有以上開蓋有「２７６４
      ５元收訖」字樣之不實管理費欠繳明細表，向保管該五萬元之己○○取回部分
      款項四萬六千元（因扣除修繕馬桶費用四千元；公訴人與原審判決均誤認係由
      乙○○交付五萬元），業據證人己○○於原審審理及本院調查時、證人丙○○
      於本院調查時證述無訛（見原審卷第七十四頁、本院卷九十二年三月三十一日
      調查訊問筆錄），然如上所述，上開五萬元之款項，原既屬被告甲○○所有而
      交予己○○委託保管，則其等以上開不實資料，向受託人己○○取回上開部分
      保管款項，所為雖屬不當，惟被告等於主觀上顯係認所取回之上開款項，原屬
      被告甲○○所有，自難謂被告等於主觀上有何共同為自己不法所有之意圖；另
      被告等於客觀上係取回被告甲○○所有自己之財物，亦難謂有何施用詐術致告
      訴人戊○○陷於錯誤，致其交付財物之情事。故被告等上開所為，依上開判例
      意旨說明，亦與刑法上所定之詐欺取財罪之構成要件有間，自亦難繩以被告等
      詐欺取財之罪責。
（四）此外，復查無其他積極確切證據，足以認定被告二人確涉有本件行使偽造私文
      書、詐欺取財之罪行，揆諸上開二判例意旨之說明，被告二人被訴之上揭犯行
      ，其罪嫌應均有不足。原審卻疏未審究上情，就被告二人遽為論罪科刑，即有
      未合。是被告等上訴意旨，以「並無公訴人所指行使偽造私文書及詐欺取財犯
      行」為理由，指摘原判決不當，即有理由，自應由本院予以撤銷改判，並諭知
      被告二人無罪之判決。
五、據上論斷，應依刑事訴訟法第三百六十九條第一項前段、第三百六十四條、第三
    百零一條第一項前段判決如主文。
本案經檢察官庚○○到庭執行職務。
中      華      民      國      九十二      年    五    月    六       日
                                   臺灣高等法院臺中分院刑事第八庭
                                         審判長法  官  羅  得  村
                                               法  官  劉  榮  服
                                               法  官  黃  文  進
右正本證明與原本無異。
本件檢察官得上訴、被告等不得上訴。
如不服本判決應於收受送達後十日內向本院提出上訴書狀，其未敘述上訴之理由者並
得於提起上訴後十日內向本院補提理由書（均須按他造當事人之人數附繕本）。
                                               書記官  許  麗  花
中      華      民      國    九十二     年      五       月     七     日
                                                                        Ｆ


司法院資訊處製作；財團法人民間司法改革基金會備份。
